ACORDAO-COMPLETO-2545429

ACÓRDÃO 4542/2022 ATA 27/2022 - PRIMEIRA CÂMARA

VISTOS, relatados e discutidos estes autos de representação formulada pela Secretaria de Controle Externo de Aquisições Logísticas (Selog) contra possíveis riscos de irregularidade de fraude à licitação e na aquisição de combustível para abastecimento de diversas unidades administrativas da Prefeitura de Princesa Isabel/PB.
ACORDAM os ministros do Tribunal de Contas da União, reunidos em sessão da Primeira Câmara, ante as razões expostas pelo relator, em:
9.1. conhecer da representação, com fundamento nos artigos 237, inciso VI e parágrafo único, do Regimento Interno/TCU, e 103, § 1º, da Resolução - TCU 259/2014;
9.2. encaminhar cópia deste acórdão, bem como do relatório e voto que o fundamentam ao Tribunal de Contas do Estado da Paraíba, para adoção das medidas que entender cabíveis, no sentido de apurar os indícios de irregularidade referentes à fraude a licitação e ao desvio de recursos, ocorridos, respectivamente, no âmbito do Pregão Presencial 14/2021 e Contrato 71/2021, realizados pela Prefeitura de Princesa Isabel/PB, bem como para responsabilizar os envolvidos; 
9.3. arquivar os presentes autos, com fundamento no artigo 169, inciso V, do Regimento Interno do TCU.

REPRESENTAÇÃO. Objeto do processo: Licitação: 14/2021 - Representação acerca do fornecimento de combustíveis para os veículos da Prefeitura Municipal de Princesa Isabel/PB

Primeira Câmara

Prefeitura de Princesa Isabel/PB.

3. Interessados/Responsáveis: não há.

13.1. Ministros presentes: Benjamin Zymler (na Presidência), Walton Alencar Rodrigues (Relator), Vital do Rêgo e Jorge Oliveira.
13.2. Ministros-Substitutos presentes: Augusto Sherman Cavalcanti e Weder de Oliveira.

WALTON ALENCAR RODRIGUES

Adoto, como relatório, instrução cuja proposta foi acolhida pela Secretaria de Controle Externo de Aquisições Logísticas (Selog) :
Instrução Inicial de Representação sem Pedido de Cautelar
	A. Identificação do Processo

	TC Processo 009.369/2022-8
	Conhecer. Oitiva. Diligência.

	Unidade Jurisdicionada
	Uasg

	Prefeitura Municipal de Princesa Isabel/PB (PMPI) .
	Não se aplica

	Representante
Secretaria de Controle Externo de Aquisições Logísticas - Selog.

	Objeto da Contratação

	Contratação de empresa especializada em fornecimento de combustíveis para os veículos do Município de Princesa Isabel/PB (peça 4, p. 1) .

	Procedimento Auxiliar de Contratação  
	Modalidade  
	Número do Contrato

	Não se aplica
	Pregão Presencial
	71/2021

	Modo de Disputa
	Tipo

	Aberto
	Menor preço por item

	Vigência
	Valor Contratado

	O Contrato 71/2021 teve sua vigência até o dia 7/6/2022 (peça 4, p. 3, cláusula sétima) .
	R$ 3.522.900,00 - (peça 4, p. 2) 

	Legislação que Rege o Certame

	Lei 10.520/2002 (Lei do Pregão) e subsidiariamente a Lei 8.666/1993

	Fase do Contrato

		O presente contrato teve sua vigência encerrada recentemente, no dia 7/6/2022 (peça 4) , e segundo dados do Sistema Sagres do TCE/PB, consta o pagamento de R$ 1.562.054,61 no âmbito do referido contrato (peça 31) .

	B. HistóricoEscolher um item.

	A Secretaria de Controle Externo de Aquisições Logísticas, cumprindo seu mister constitucional, verificou o possível cometimento de irregularidades no Pregão Presencial 14/2021, realizado pela Prefeitura de Princesa Isabel, que resultou no contrato n. 71/2021, pactuado com a empresa RI Comércio de Derivados de Petróleo Ltda (CNPJ nº 03.562.340/0001-02) , para o fornecimento de combustíveis para os veículos da edilidade.
As irregularidades residem no elevado consumo de combustível após a mudança no governo municipal e a possibilidade de a empresa contratada estar sendo gerida por uma pessoa que não seria o verdadeiro proprietário, o que poderia vir a se caracterizar como uma fraude contratual.

	C. Exame de Admissibilidade

	Legitimidade do Autor

	O representante possui legitimidade para representar ao Tribunal?
 (Fundamento no Regimento Interno/TCU: art. 237, inciso VI e parágrafo único) 
	Sim

	Redação em Linguagem Compreensível

	A representação está redigida em linguagem clara e objetiva, contém nome legível, qualificação e endereço do representante?
 (Fundamento: art. 235 do Regimento Interno/TCU) 
	Sim

	Indício Concernente à Irregularidade ou Ilegalidade

	A representação encontra-se acompanhada do indício concernente à irregularidade ou ilegalidade apontada pelo autor?
 (Fundamento: art. 235 do Regimento Interno/TCU) 
	Sim

	Competência do TCU

	A representação trata de matéria de competência do TCU?
 (Fundamento: art. 235 do Regimento Interno/TCU) 
	Sim

	Interesse Público

	Os argumentos do autor indicam a possibilidade de existência de interesse público, caso restem comprovadas as supostas irregularidades apontadas na peça inicial.
 (Fundamento: art. 103, § 1º, da Resolução - TCU 259/2014) 
	Sim

	Análise quanto ao interesse público: Confirmadas as alegações do representante, restará configurado direcionamento do certame e risco de dano ao erário.

	Conclusão quanto ao Exame de Admissibilidade

	Presentes todos os requisitos de admissibilidade constantes no art. 237, inciso VI e parágrafo único, do Regimento Interno/TCU, e no art. 103, § 1º, da Resolução - TCU 259/2014, a representação deve ser conhecida.

	D. Medida Cautelar - Avaliação dos Pressupostos

	Perigo da Demora

	Há decisão judicial ou administrativa, sem especificação de prazo, para suspender o andamento do processo licitatório ou a contratação?
	Não há informação

	O contrato decorrente do certame já foi assinado?
	Sim

	Está afastado o pressuposto do perigo da demora uma vez que o presente contrato já foi assinado e sua vigência encerrou em 7/6/2022, não havendo no sítio eletrônico da edilidade nenhuma informação acerca da prorrogação deste contrato (peça 8) .

	Perigo da Demora Reverso

	O serviço/bem é essencial ao funcionamento das atividades da Unidade Jurisdicionada?
	Sim

	A Unidade Jurisdicionada está coberta contratualmente pelo serviço com razoável vigência (há a possibilidade de voltar a fase ou refazer o certame, a depender da consequência da concessão de cautelar no caso concreto) ou admite prorrogação excepcional?
	Não há informação

	Caso haja a possibilidade de manutenção do contrato com a atual prestadora dos serviços, as condições dessa contratação seriam melhores (menor preço e atendimento satisfatório) que o que se está em vias de contratar?
	Não há informação

	Análise:

	Não há que se falar em perigo da demora reverso, uma vez que a vigência do contrato já se encerrou, não constando ainda nenhuma documentação acerca da eventual prorrogação deste contrato (peça 8) .

	Plausibilidade Jurídica

	A Unidade Jurisdicionada está sujeita aos normativos supostamente infringidos?
	Sim

	Há plausibilidade nas alegações do representante ou nas verificações realizadas pela Unidade Técnica?
	Sim

	Há indício de sobrepreço ou superfaturamento?
	Não

	Há grave risco de lesão ao erário, inexecução ou execução insatisfatória do objeto?
	Não

	Análise quanto à plausibilidade jurídica e quanto à necessidade de adoção de medida cautelar:

	Considerações Preliminares
A Secretaria do TCU no Estado da Paraíba identificou risco de possíveis irregularidades nas despesas relativas à aquisição de combustíveis para a Prefeitura Municipal de Princesa Isabel/PB (PMPI) .
Dessa forma instou a Secretaria de Controle Externo de Aquisições Logísticas para que procedesse a análise da referida contratação.
Passo seguinte a dirigente da Selog determinou a autuação imediata do processo de representação conforme art. 237, inciso VI, do Regimento Interno/TCU e Portaria-Segecex 12/2016 (peça 1) .
Quanto à origem dos recursos
A primeira tese a se enfrentar, e de fulcral importância para se determinar a competência desta Corte de Contas, é a análise da origem dos recursos empregados pela PMPI para a contratação de empresa especializada em fornecimento de combustíveis para os veículos da municipalidade.
Ao se verificar as fontes de recurso para custear as despesas do contrato 71/2021, realizado com a empresa RI Comércio de Derivados de Petróleo Ltda, é possível verificar 3 rubricas e/ou fontes usadas no presente instrumento para fazer frente às despesas relativas à contratação de empresa especializada em fornecimento de combustíveis para os veículos do Município de Princesa Isabel/PB, a seguir detalhadas (peça 4, p. 2) :
	- Fonte de recurso: Recursos próprios (ordinários) da Prefeitura de Princesa Isabel;
	- Fonte de recurso: Recursos ordinários do Fundo Municipal de Saúde;
	- Fonte de recurso: Recursos ordinários do Fundo Municipal de Assistência Social;
	Em consulta ao Sistema Sagres do TCE/PB (peça 31) , a se verificar em: https://sagresonline.tce.pb.gov.br/#/municipal/execucao-orcamentaria/empenhos, e visando detalhar as receitas que subsidiaram, de fato, a referida aquisição, pode-se verificar o seguinte:
	TOTALIZAÇÃO POR FONTE DE RECURSOS

	FONTES
	CÓDIGO
	 VALOR PAGO (R$) 

	Recursos próprios 
	 1001, 1111, 1211, 500, 669 
	       896.660,35 

	Transferência do FNS (SUS) 
	 1214, 600 
	       545.091,19 

	PNATE
	 1123, 553 
	       117.645,63 

	Transferência do FNAS
	660
	           2.657,44 

	TOTAL DE RECURSOS FEDERAIS:
	       665.394,26 

	TOTAL:
	    1.562.054,61

Tais apontamentos evidenciam o emprego de recursos federais na aquisição do objeto em deslinde (aquisição de combustíveis) , que visa atender as necessidades de várias secretarias da Prefeitura Municipal de Princesa Isabel/PB por meio do PP SRP 14/2021 em comento, atraindo assim a competência do Tribunal de Contas da União para a presente análise.
Quanto ao consumo excessivo de combustíveis da PMPI entre os anos de 2020 e 2021.
Após a análise do contrato 71/2021 realizado pela PMPI, constata-se um crescimento considerável do consumo de combustível no município após a eleição do atual alcaide em 2016, vide peça 15, devido à escalada do município em mais de 10 posições no ranking estadual de gastos de combustíveis, bem como o destaque do município nos gastos com combustíveis em relação a sua micro e macro região, em (https://sagres.tce.pb.gov.br/sagres-combustiveis/ ) , da seguinte forma:
Os gráficos apresentados abaixo demonstram que, após 2016 (ano da 1ª eleição do atual prefeito) , os gastos de combustíveis de Princesa Isabel tiveram um incremento considerável, uma vez que, segundo dados do Painel de Combustíveis do TCE-PB, o município saiu da 23ª posição em 2015 para 12º em 2016, chegando à 11ª posição em 2020 no ranking de gastos com combustíveis da Paraíba.

Fonte: Sistema Sagres TCE/PB (https://sagres.tce.pb.gov.br/sagres-combustiveis/ ) 
Merece destaque, também, o gráfico a seguir que exibe a série histórica da despesa com combustível do município de Princesa Isabel vis a vis a mediana da despesa com combustível dos municípios de sua microrregião (serra do Teixeira) e do sertão paraibano.
Pode-se observar a sobre-elevação dos gastos do município, quando comparado aos seus pares.

Fonte: Sistema Sagres TCE/PB (https://sagres.tce.pb.gov.br/sagres-combustiveis/ ) 
Corroborando os dados acima, pode-se ver o destaque de Princesa Isabel no gasto com combustível no ano de 2020 em relação à sua microrregião:

Fonte: Sistema Sagres TCE/PB (https://sagres.tce.pb.gov.br/sagres-combustiveis/ ) 
É oportuno destacar que, a princípio, não se vislumbrou a prática de sobrepreço no contrato 71/2021, haja vista que os preços contratados, especialmente os da gasolina, estarem dentro da faixa de mercado da época, uma vez que, segundo pesquisa do Procon-PB, veiculada em matéria jornalística (https://g1.globo.com/pb/paraiba/noticia/2021/06/03/pesquisa-do-procon-mostra-variacao-de-30-centavos-no-preco-da-gasolina-em-joao-pessoa.ghtml ) de junho de 2021 (1 mês após a celebração do contrato) , o preço da gasolina em João Pessoa variava em mais de 30 centavos indo de R$ 5,249 a 5,549, estando assim dentro da faixa contratada na avença (R$ 5,47 - peça 4, p. 2) .
Mas o que se evidencia é um aumento desproporcional em relação ao consumo de combustível na PMPI, pois o dispêndio total com o referido objeto em 2019 somou o total de R$ 1.410.80,04, todavia a partir da reeleição do atual alcaide em 2020, esta despesa teve um incremento de mais de 95% em apenas 2 anos, perfazendo assim um valor de R$ 2.752.939,02 no ano de 2021, conforme base de dados do TCE/PB (peça 15) .
O aumento elevado do consumo de combustível, por si só, não constitui uma irregularidade.
Todavia, esse aumento considerável do consumo associado às demais irregularidades a seguir analisadas, que indicam possível direcionamento do certame, apontam um elevado risco de aquisição e/ou consumo fictício de combustível.
Face a tal possível irregularidade, será necessário que se promova uma auditoria no consumo dos combustíveis utilizados pela PMPI entre os anos de 2020 e 2022, com especial atenção à documentação que comprove o consumo individual de cada veículo utilizado pela municipalidade, com discriminação do tipo de combustível utilizado, placa, renavam, quantitativo de veículos próprios e os de uma possível locação, em cotejo com a quilometragem percorrida por cada veículo, entre outros pontos que venham a esclarecer a razão do incremento do objeto na edilidade e, principalmente, se a quantidade de combustível adquirida, por todos os contratos firmados, foi devidamente utilizada no interesse público.
É importante destacar que o contrato 71/2021 visa atender as despesas de 9 órgãos da PMPI, a saber: 
	- Prefeitura Municipal de Princesa Isabel;
	- Procuradoria Geral do Município;
	- Secretaria de Educação, Cultura, Esportes, Lazer e Turismo;
	- Secretaria de Finanças, Administração e Planejamento;
	- Secretaria Executiva e de Articulação Política;
	- Secretaria de Assistência Social;
	- Secretaria de Saúde;
	- Secretaria de Infraestrutura, Meio Ambiente e Agricultura; e 
	- Secretaria de Transportes e Mobilidade Urbana
Todavia como restou demonstrado na tabela do item 10 acima, apenas 42,60% dos recursos utilizados para custear as despesas relativas ao objeto do PP 14/2021 foram de origem federal, e na análise da documentação colacionada aos autos por esta unidade instrutiva, não é possível verificar com clareza em quais veículos ou em qual secretaria onde esses gastos ocorreram, fator esse determinante para que pudesse ser verificada com precisão o ambiente de atuação do Tribunal de Contas da União.
Como foi explanado, a atuação do TCU fica condicionada apenas à parte onde os recursos federais foram realizados, e como há uma dispersão muito grande relativa aos gastos do contrato 71/2021, não é possível fazer essa divisão entre os objetos/itens a serem analisados sem que seja feita uma auditoria em todo o consumo dos gastos relativos ao objeto na PMPI, até mesmo para analisar se houve sobreposição de gastos de combustível com um mesmo veículo, a fim de avaliar todo o consumo de cada veículo com sua quilometragem rodada.
Além disso, há a necessidade de inspeção in loco, a fim de confirmar as informações constantes dos documentos de liquidação das despesas, especialmente quanto à existência da frota e à quilometragem rodada por cada veículo.
Dessa forma, considerando que a maioria dos recursos utilizados no contrato 71/2021 são próprios da edilidade, considerando que é rotina do Tribunal de Contas do Estado da Paraíba a fiscalização in loco dos municípios sob sua jurisdição, inclusive, contemplando em seus planos de fiscalização, a avaliação de gastos com combustíveis, e ainda considerando que a maioria dos recursos federais envolvidos referem-se às transferências do SUS, em que há competência concorrente do TCE para fiscalização da aplicação dos recursos, entende-se que não seja oportuna a atuação deste Tribunal, a fim de evitar a duplicidade de esforços.
Esta competência de fiscalização da aplicação de recursos do SUS é dividida entre os Tribunais de Contas no Brasil, uma vez que não é possível estabelecer uma correspondência entre a aplicação individual e específica dos recursos à origem desses, se federal, estadual ou municipal, já que passaram a compor um único fundo a partir dos depósitos ali efetivados.
Neste sentido, cite-se o trecho do voto condutor do Acórdão 1306/2007-TCU-Plenário, proferido pelo Ministro Relator Guilherme Palmeira:
5. Somente após a aprovação, no Congresso Nacional, da Emenda Constitucional nº 29/2000, que obriga os Estados, Municípios, Distrito Federal e União a aplicarem percentuais sobre os recursos orçamentários próprios para o financiamento das ações e serviços públicos de saúde, é que essa questão [aporte de recursos ao SUS] ficou definida.
6. E para garantir a aplicação desses recursos exclusivamente na Saúde, prevenindo contra eventuais e possíveis desvios, foi instituído pela Lei nº 8.142/90 o Fundo Municipal de Saúde - FMS, instrumento que deve ser gerido de forma racional por parte das Prefeituras Municipais e controlado e fiscalizado pelo Tribunal de Contas da União e pelos Tribunais de Contas Estaduais e Municipais. Essa competência fiscalizatória das três esferas é necessária, visto que não é possível estabelecer uma correspondência entre a aplicação individual e específica dos recursos à origem desses, se federal, estadual ou municipal, já que passaram a compor um único fundo, que no caso é o FMS, a partir dos depósitos ali efetivados
Assim, quando da proposta de mérito, será proposto o encaminhamento deste processo ao TCE/PB para que, caso entenda necessário, proceda as análises acerca das possíveis irregularidades cometidas pela PMPI quanto ao consumo elevado de combustível nos últimos anos.
Quanto à condução do Pregão Presencial 14/2021.
Na verificação das possíveis irregularidades cometidas no Pregão Presencial 14/2021, e que foram levantadas por esta secretaria, algumas ainda se destacam, entre elas:
O atual Prefeito de Princesa Isabel, o Sr. Ricardo Pereira do Nascimento, com mandato desde o ano de 2017, era o sócio majoritário da empresa contratada, a RI Comércio de Derivados de Petróleo Ltda (CNPJ nº 03.562.340/0001-02) até a sua eleição em 2016, conforme levantamento realizado em base de dados deste Tribunal, e assim que assumiu o cargo de prefeito, a posição de sócio majoritário da empresa passou ao Sr. Sebastião Nicácio de Oliveira.
Quando se analisa a situação do Sr. Sebastião Nicácio de Oliveira, é que se robustecem as possíveis irregularidades cometidas, pois ele ocupava nos anos de 2016 até abril de 2017, tanto o cargo de sócio administrador da empresa RI Comércio de Derivados de Petróleo Ltda (peça 11) , quanto o de vigia na PMPI.
Consta da peça 13 o ato de exoneração do Sr. Sebastião Nicácio de Oliveira, em 10/4/2017, e na peça 11, consta o quadro societário da empresa RI Comércio de Derivados de Petróleo Ltda, onde se pode verificar que ele exercia desde 2016, até sua exoneração, ambos os cargos, o que é proibido por lei.
No Estatuto dos Servidores Públicos do Município de Princesa Isabel/PB, a Lei Complementar 2/99, de 16/11/1999 (peça 16, p. 47) , consta de forma explícita em seu art. 197, inciso VI e VII, essa vedação, vejamos (grifos ausentes do original) :
Art. 197 - Ao funcionário público é proibido
 (...) 
VI - Participar da gerência ou administração de empresa industrial ou comercial, salvo quando se tratar dos casos expressos;
VII - Exercer o comércio ou participar de sociedade comercial, exceto como acionista, cotista ou comanditário.
 Assim causa estranheza que o servidor ocupasse simultaneamente o cargo de vigia na PMPI e ainda assim conseguisse administrar uma empresa que tinha contratos com a própria prefeitura nos anos de 2016 e 2017, situação essa que além de contraditória, é ilegal.
Outro indício de direcionamento é o fato de que um vigia, com uma remuneração de um salário-mínimo, conforme informação obtida nas bases públicas disponíveis, repentinamente, passe a ser sócio majoritário (98%) de uma empresa que, só em 2016, quando houve a alteração societária, recebeu valores de mais de R$ 1.000.000,00 com a Prefeitura de Princesa Isabel (peça 17) .
Outro ponto que merece destaque é que a empresa RI Comércio de Derivados de Petróleo Ltda não detinha contrato com a prefeitura antes de 2016 (peça 17) , e a partir desse ano ela vem se sagrando vencedora dos certames realizados pela PMPI.
O faturamento, apenas com pagamentos recebidos da PMPI, nos exercícios de 2017 a 2021, chegaram a R$ 5.859.219,37 (peça 27) .
Além deste fato, após o ano de 2016, todos os Pregões para aquisição de combustível foram feitos de forma presencial ou por dispensa de licitação, sendo que a justificativa do pregoeiro para isso é sempre a mesma que consta do presente processo (peça 12, p. 1) , da seguinte forma (sic) :
A Prefeitura de Princesa Isabel-PB, vem através de seu Pregoeiro justifica os motivos para não realização de Pregão Eletrônico.
a) Conexão de internet está ultimamente insatisfatória,
b) Plataforma utilizadas encontrasse instável;
c) Os recursos que serão utilizados para efetuar os pagamentos, são do próprio município. 
Causa estranheza dois aspectos nessa justificativa: os recursos que custearam a despesa não foram apenas do município, conforme itens 10 e 11 supra, e além do mais o objeto justificado em nada corresponde ao licitado, pois a justificativa apresentada (peça 12, p. 1) é para coleta de resíduos sólidos, e não fornecimento de combustível. Segue a justificativa apresentada pela PMPI (sic) :
Diante a iniciação do processo licitatório de número 051/2021, em que figura como modalidade de licitação apresentada ao Departamento de Licitação, para devida apreciação e eventuais correções à modalidade pregão presencial, venho apresentar as devidas justificativas para o emprego dessa modalidade Licitatória e a não utilização do pregão eletrônico, conforme orientação da assessoria jurídica com fulcro a legislação pertinente.
O Processo "in tela", tem por objeto serviços no recebimento diariamente dos resíduos sólidos da cidade de Princesa Isabel-PB.
As duas empresas vencedoras do presente certame, são também praticamente as mesmas que vencem as licitações de combustível no âmbito da PMPI desde o ano de 2017, conforme quadro abaixo:
Tabela 1
	Modalidade de licitação
	Ano
	Empresa
	Valor Contratado
	Peça

	Pregão Presencial 4/2017
	2017
	RI Comércio de Derivados
	R$ 2.718.468,80
	25

	Dispensa de Licitação 
	2018
	Posto Diesel São José Ltda
	R$ 17.374,00
	26

	Pregão Presencial 5/2019
	2019
	RI Comércio de Derivados
	R$ 1.350.000,00
	20

			Posto Diesel São José Ltda
	R$ 688.000,00
	21

	Pregão Presencial 13/2020
	2020
	Posto Diesel São José Ltda
	R$ 517.450,00
	22

			RI Comércio de Derivados
	R$ 1.845.500,00
	23

			Posto de Combustível Muniz
	R$ 805.150,00
	24

	Pregão Presencial 14/2021
	2021
	Posto Diesel São José Ltda
	R$ 759.900,00
	5

			RI Comércio de Derivados
	R$ 3.522.900,00
	4

Ao se verificar a gestão do município de Princesa Isabel junto ao TCE/PB, várias denúncias contra o atual alcaide do município constam naquela Corte de Contas, a saber:
	- Acordão AC1 TC 1870/19, que julgou irregular o Procedimento de Licitação 8/2018, e aplicou multa pessoal ao Sr. Ricardo Pereira do Nascimento (peça 28) ;
	- Acordão AC2 TC 906/18, que julgou irregular a condução do concurso público realizado pela PMPI nos anos de 2013 e 2014 e por descumprimento do AC2 TC 433/17 (peça 29) ;
	- Acordão AC1 TC 986/19, que julgou irregular o Procedimento de Licitação 4/2018, e aplicou multa pessoal ao Sr. Ricardo Pereira do Nascimento (peça 30) ; e
	- Além de outros processos que ainda não tiveram seu mérito julgados por aquela Corte de Contas.
E ao se consultar a mídia local, pode-se verificar ainda que recentemente houve uma operação da Polícia Federal que emitiu mandatos de busca e apreensão direcionados ao Sr. Ricardo Pereira do Nascimento, e foram relacionados a irregularidades no processo de aquisição de produtos médicos relacionados ao combate da pandemia da Covid 19 (https://g1.globo.com/pb/paraiba/noticia/2022/02/02/policia-federal-deflagra-operacao-contra-supostas-fraudes-na-compra-de-produtos-contra-a-covid-19-no-sertao-da-pb.ghtml ) .
Dessa forma está configurado o pressuposto da plausibilidade jurídica em razão de haverem fortes indícios de irregularidades na condução do Pregão Presencial 14/2021 para a contratação da empresa RI Comércio de Derivados de Petróleo Ltda (CNPJ nº 03.562.340/0001-02) uma vez que o sócio administrador deste estabelecimento não parece ter condições econômicas para possuir empresa de médio porte a ponto de participar de processos licitatórios de considerável materialidade, mais de R$ 8.000.000,00, a exemplo dos Pregões Presenciais evidenciados na tabela 1, o que pode vir a configurar infração administrativa prevista no inc. IX do art. 155 da Lei 14.133/2021; e crime tipificado no art. 337-F do Decreto-Lei 2.848, de 7/12/1940 (Código Penal) - incluído pela Lei 14.133/2021.
Ante o exposto, e com base nos vários indícios acima apresentados, será proposta a realização de oitiva à Prefeitura Municipal de Princesa Isabel para que se pronuncie acerca dos indícios de fraude na contratação da empresa RI Comércio de Derivados de Petróleo Ltda (CNPJ nº 03.562.340/0001-02) , por meio do Pregão Presencial 14/2021.
Além disso, propõe-se diligência à Prefeitura Municipal de Princesa Isabel para que encaminhe cópias integrais dos processos administrativos do Pregão Presencial 14/2021 e da execução do contrato 71/2021, realizado com a empresa RI Comércio de Derivados de Petróleo Ltda (CNPJ nº 03.562.340/0001-02) , incluindo notas de empenho, notas fiscais e demais documentos de liquidação das despesas, bem como cópias de eventuais termos aditivos, inclusive, referente a uma possível prorrogação do contrato.

	E. Impacto dos Encaminhamentos Propostos

	Haverá impacto relevante na Unidade Jurisdicionada e/ou na sociedade, decorrente dos encaminhamentos propostos?
	Não

	F. Pedido de Ingresso aos Autos, de Informações/Vistas/Cópias, e de Sustentação Oral

	Há pedido de ingresso aos autos?
	Não

	Há pedido de informações/vistas/cópia do processo?
	Não

	Há pedido de sustentação oral?
	Não

	G. Processos Conexos e Apensos

	Há processos conexos noticiando possíveis irregularidades na contratação ora em análise?
	Não

	Há processos apensos?
	Não

	H. Proposta de Encaminhamento

	Em virtude do exposto, propõe-se:
1.1. conhecer da representação, satisfeitos os requisitos de admissibilidade constantes no art. 237, inciso VI e parágrafo único, do Regimento Interno/TCU, e no art. 103, § 1º, da Resolução - TCU 259/2014;
1.2. diligenciar a Prefeitura Municipal de Princesa Isabel/PB, com fundamento nos artigos 157 e 187 do Regimento Interno deste Tribunal, para que, no prazo de quinze dias, encaminhe cópias integrais dos processos administrativos do Pregão Presencial 14/2021 e da execução do contrato 71/2021, realizado com a empresa RI Comércio de Derivados de Petróleo Ltda (CNPJ nº 03.562.340/0001-02) , incluindo notas de empenho, notas fiscais e demais documentos de liquidação das despesas, bem como cópias de eventuais termos aditivos, inclusive, referente a uma possível prorrogação do contrato;
1.3. realizar a oitiva da Prefeitura Municipal de Princesa Isabel/PB, com amparo no art.  250, V, todos do Regimento Interno/TCU, para que, no prazo de quinze dias, se pronuncie quanto aos seguintes pontos relativos ao Pregão Presencial 14/2021:
	a) fraude na contratação da empresa RI Comércio de Derivados de Petróleo Ltda (CNPJ nº 03.562.340/0001-02) , constatada com base no seguinte conjunto de provas indiciárias, abaixo relatadas, o que configura infração administrativa prevista no inc. IX do art. 155 da Lei 14.133/2021 e crime tipificado no art. 337-F do Decreto-Lei 2.848, de 7/12/1940 (Código Penal) , incluído pela Lei 14.133/2021:
	a.1) o atual Prefeito de Princesa Isabel, com mandato desde o ano de 2017, era o sócio majoritário (99%) da empresa RI Comércio de Derivados de Petróleo Ltda até a sua eleição em 2016, tendo passado a posição de sócio majoritário da empresa (98%) , em 03/11/2016, para o Sr. Sebastião Nicácio de Oliveira, então vigia da Prefeitura Municipal de Princesa Isabel/PB;
	a.2) o sócio majoritário atual da empresa RI Comércio de Derivados de Petróleo Ltda, incluído em 03/11/2016 na sociedade da empresa, exerceu simultaneamente a função de sócio administrador e vigia da Prefeitura Municipal de Princesa Isabel/PB até 10/04/1997, em violação ao art. 197, incisos VI e VII, da Lei Complementar 2/1999 (Estatuto dos Servidores Públicos do Município de Princesa Isabel/PB) ;
	a.3) o Sr. Sebastião Nicácio de Oliveira, quando passou a ser sócio majoritário da empresa RI Comércio de Derivados de Petróleo Ltda., em princípio, não parecia ter condições financeiras de adquirir uma empresa que, só em 2016, quando houve a alteração societária, recebeu valores de mais de R$ 1 milhão da Prefeitura de Princesa Isabel;
	a.4) a empresa RI Comércio de Derivados de Petróleo Ltda não detinha contrato com a prefeitura antes de 2016, ano da eleição do atual prefeito, quando então passou, todos os anos, a se sagrar vencedora dos certames realizados pela Prefeitura Municipal de Princesa Isabel/PB ou ser favorecida por dispensas de licitação, com pagamentos recebidos, nos exercícios de 2017 a 2021, chegando a R$ 5.859.219,37;
	a.5) opção pela utilização do pregão na forma presencial, em detrimento da forma eletrônica, que permite maior competitividade, sempre fundamentada por justificativa padrão, com indícios de replicação de forma automática, já que com erros grosseiros nas informações do certame, como o objeto e a fonte de recursos, como aconteceu no Pregão Presencial 14/2021;
	a.6) apenas duas empresas vêm vencendo as licitações de combustível no âmbito da Prefeitura Municipal de Princesa Isabel/PB desde o ano de 2017, a empresa Posto Diesel São José Ltda., e especialmente a empresa RI Comércio de Derivados de Petróleo Ltda;
	b) demais informações que julgar necessárias; e
	c) designação formal de interlocutor que conheça da matéria para dirimir eventuais dúvidas, informando nome, função/cargo, e-mail e telefone de contato.
1.4. realizar, nos termos do art. 250, V, todos do Regimento Interno/TCU, a oitiva da sociedade empresária RI Comércio de Derivados de Petróleo Ltda (CNPJ nº 03.562.340/0001-02) , para, no prazo de quinze dias, manifestar-se, caso queira, sobre os fatos constantes nos subitens 47.3 retro, alertando que o Tribunal poderá declarar a inidoneidade do licitante fraudador para participar, por até cinco anos, de licitação na Administração Pública Federal, conforme disposto no art. 46 da Lei nº 8.443/1992; e
1.5. encaminhar cópia da presente instrução à Prefeitura Municipal de Princesa Isabel/PB e à sociedade empresária RI Comércio de Derivados de Petróleo Ltda, de maneira a embasar as respostas às oitivas.

não há.

Não atuou.

REPRESENTAÇÃO. MAPEAMENTO DE RISCOS DE POSSÍVEL FRAUDE À LICITAÇÃO E A DESVIO DE RECURSOS NA AQUISIÇÃO DE COMBUSTÍVEIS, CUSTEADOS, EM PARTE, POR RECURSOS FEDERAIS. CONHECIMENTO. CIÊNCIA AO TRIBUNAL DE CONTAS DO ESTADO DA PARAÍBA PARA ADOÇÃO DAS PROVIDÊNCIAS QUE ENTENDER CABÍVEIS À APURAÇÃO DOS FATOS E RESPONSABILIZAÇÃO DOS ENVOLVIDOS, A FIM DE EVITAR DUPLICIDADE DE ESFORÇOS ENTRE DUAS ESFERAS DE CONTROLE, EM RAZÃO DA COMPETÊNCIA CONCORRENTE SOBRE A MATÉRIA. ARQUIVAMENTO.

REPRESENTAÇÃO (REPR)

Secretaria de Controle Externo de Aquisições Logísticas (Selog).

Trata-se de representação da Secretaria de Controle Externo de Aquisições Logísticas (Selog) contra possíveis riscos de irregularidade, de fraude à licitação e na aquisição de combustível para abastecimento de diversas unidades administrativas da Prefeitura de Princesa Isabel/PB.
A contratação dos serviços de fornecimento de combustíveis para os veículos do Município de Princesa Isabel/PB ocorreu no âmbito do Pregão Presencial 14/2021, do qual resultou o contrato 71/2021, celebrado com a empresa RI Comércio de Derivados de Petróleo Ltda., no valor total de R$ 3.522.900,00, tendo sido realizados pagamentos no montante global de R$ 1.562.054,61. Atualmente, o ajuste contratual encontra-se encerrado desde 7/6/2022.
Ao perquirir as fontes de custeio das despesas do contrato, a unidade instrutiva identificou a seguinte situação:
	TOTALIZAÇÃO POR FONTE DE RECURSOS

	Fontes
	CÓDIGO
	 VALOR PAGO (R$) 

	Recursos próprios 
	 1001, 1111, 1211, 500, 669 
	       896.660,35 

	Transferência do Fundo Nacional de Saúde (SUS) 
	 1214, 600 
	       545.091,19 

	Programa Nacional de Apoio ao Transporte Escolar
	 1123, 553 
	       117.645,63 

	Transferência do Fundo Nacional de Assistência Social
	660
	           2.657,44 

	Total de Recursos Federais:
	       665.394,26 

	TOTAL:
	    1.562.054,61

A presença de recursos públicos federais, em princípio, atrai a competência fiscalizatória desta Corte de Contas. Nessa vereda, observados os pressupostos de relevância e interesse público, a Selog verificou, com base em consulta ao sistema Sagres do Tribunal de Contas da Paraíba (TCE/PB) , possível consumo excessivo de combustíveis por parte da Prefeitura de Princesa Isabel/PB, a partir de 2016, sob a condução do atual alcaide. O perfil desse consumo apresentou sensível elevação em comparação à demais cidades do Estado da Paraíba e, sobretudo, quando confrontado com o histórico de consumo da microrregião em que se insere a municipalidade.
A unidade instrutiva, após analisar o contrato 71/2021, atualmente encerrado, não observou indícios de sobrepreço de combustíveis, os quais se encontram dentro das margens de aquisição esperadas para aquela região. Todavia, levanta risco de possível desvio de recursos da avença pelo consumo fictício de combustíveis, por parte do Município de Princesa Isabel, haja vista o histórico de elevação consumo em comparação com as demais unidades federativas da mesma microrregião.
Apenas 42,60% (R$ 665.394,26) , das fontes de custeio das despesas contratuais originaram-se da União, grande parte das quais deriva de transferência de recursos do Sistema Único de Saúde (R$ 545.091,19) , a qual atrai a competência fiscalizatória concorrente do Estado da Paraíba. A Selog houve por bem, quando da instrução de mérito da representação, dar ciência dos fatos ao TCE/PB para, caso assim entenda, realize de ampla fiscalização no Município de Princesa Isabel, tendo em vista expressivo consumo de combustível nos últimos anos pelo ente subnacional.
Nesta feita, a Unidade Instrutiva considerou necessário conhecer da representação e, em preliminar, realizar diligência e oitiva do ente municipal, bem como da empresa RI Comércio de Derivados de Petróleo Ltda., para que se manifestem sobre os vários indícios de fraude ao Pregão 14/2021 e na contratação derivada Pregão Presencial 14/2021.
Feito esse resumo, decido
Conheço da representação, satisfeitos os requisitos de admissibilidade estabelecidos nos artigos 237, inciso VI e parágrafo único, do Regimento Interno/TCU, e 103, § 1º, da Resolução - TCU 259/2014.
Inicialmente, gostaria de louvar a iniciativa da Secretaria de Controle Externo de Aquisições Logísticas em provocar as instâncias de controle sobe tema de interesse público relevante, cujo impacto local não pode ser desprezado. Contudo, o deslinde do processo merece outro encaminhamento.
Ante o amplo mapeamento de riscos levantado pela unidade instrutiva, não há dúvidas de que pairam elevada probabilidade de ter havido desvio de recursos oriundos de possível aquisição fictícia de combustíveis pelo Município de Princesa Isabel/PB, a partir de 2016, o que abrange o último contrato 71/2021, considerado o histórico de elevação injustificada de consumo daquele ente subnacional, associado a indícios de fraude a licitações, incluindo o Pregão Presencial 14/2021.
A apuração de possível superfaturamento quantitativo haveria de perpassar por largo e detido exame do consumo de cada veículo da prefeitura, haja vista a grande dispersão de gastos entre os órgãos daquela unidade federativa.
A fim de evitar duplicidade de esforços, considerada a competência concorrente do Estado da Paraíba para fiscalização dos recursos do SUS, os quais compõem grande parte dos recursos federais que integram as fontes de custeio do Contrato 71/2021, revela-se oportuno, desde logo, encaminhar cópias da presente deliberação e da instrução da Selog ao TCE/SP a fim de adotar as providências de sua alçada quanto à apuração e responsabilização dos agentes quanto a eventuais desvios na aquisição de combustíveis pelo Município de  Princesa Isabel, dando ciência a este Tribunal das providências adotadas.
O mesmo encaminhamento pode ser feito àquela Corte de Contas Estadual com relação apuração dos indícios de fraude à licitação, observada na realização do Pregão 14/2021, o qual resultou na contratação da empresa RI Comércio de Derivados de Petróleo Ltda., os quais não estão dissociados do contexto de elevado consumo de combustíveis pelo município.
Ante o exposto, voto por que o Tribunal acolha a minuta de acórdão que ora submeto à apreciação do colegiado.
TCU, Sala das Sessões, em 9 de agosto de 2022.
WALTON ALENCAR RODRIGUES 
Relator